【裁判字號】    98,訴,267
【裁判日期】    990226
【裁判案由】    偽證
【裁判全文】
臺灣花蓮地方法院刑事判決               98年度訴字第267號
公  訴  人  臺灣花蓮地方法院檢察署檢察官
被      告  丙○○
上列被告因偽證案件，經檢察官提起公訴（97年度偵字第4211號
），本院判決如下：
    主  文
丙○○無罪。
    理  由
一、公訴意旨略以：被告丙○○明知其前夫乙○○於民國86年11
    月21日，係以新臺幣（下同） 435萬元向伍晉居購買坐落於
    花蓮縣吉安鄉○○段2445-2及2447地號土地及其上建物即門
    牌號碼花蓮縣吉安鄉○○○○街140巷2號房屋不動產（以下稱
    系爭房地，乙○○因債信不佳，故以盧文珍名義訂立買賣契
    約，且將系爭房地登記於盧文珍名下），而乙○○並未以盧
    文珍名義另與伍晉居就系爭房地簽訂第二份買賣價款為 725
    萬元之買賣契約書之情事，竟基於偽證之犯意，於97年5月2
    8日，在本院審理 97年度訴字第54號乙○○詐欺等案件中，
    以證人身分應訊，經具結後，就此與案情有重要關係之事項
    ，證稱：「後來伍晉居是到代書甲○○處簽第二份 700多萬
    的合約，甲○○立即打電話給我說伍先生簽了，是證人伍晉
    居記錯」云云，而為虛偽陳述，以圖影響法官認定乙○○是
    否偽造該系爭房地 725萬元價金之買賣契約，並持向銀行據
    以申請較高金額之貸款，而涉犯偽造文書及詐欺等事實之心
    證，因認被告涉犯刑法第168條之偽證罪嫌等語。
二、按犯罪事實應依證據認定之，無證據不得認定犯罪事實，刑
    事訴訟法第154條第2項定有明文。次按認定犯罪事實所憑之
    證據，雖不以直接證據為限，間接證據亦包括在內；然而無
    論直接或間接證據，其為訴訟上之證明，須於通常一般之人
    均不致有所懷疑，而得確信其為真實之程度者，始得據為有
    罪之認定，倘其證明尚未達到此一程度，而有合理之懷疑存
    在時，事實審法院復已就其心證上理由予以闡述，敘明其如
    何無從為有罪之確信，因而為無罪之判決，尚不得任意指為
    違法；又認定不利於被告之事實，須依積極證據，苟積極證
    據不足為不利於被告事實之認定時，即應為有利於被告之認
    定，更不必有何有利之證據。（最高法院76年台上字第4986
    號、30年上字第816號判例參照）。
三、公訴意旨認被告涉犯上揭罪嫌，無非以：(一)本院97年度訴字
    第54號案件 97年5月28日審理筆錄、(二)乙○○嗣已於本院97
    年度訴字第54號案件坦承犯行、(三)證人甲○○、賴玉玲之證
    述、(四)買賣契約等證據，為其主要論據。訊據被告堅詞否認
    有何偽證之犯行，辯稱：伊當時之證述係事實，乙○○後來
    會認罪，是因為已經得到癌症，而伍晉居否認此事，是因為
    如果承認也會與乙○○成為共犯，當時確實是甲○○在電話
    裡告訴伊伍晉居已簽字等語。經查：
    (一)乙○○因債信欠佳，為逃避遭受債權人查封拍賣之危險，
      不於名下登記不動產，乃於86年11月20日，約定以新臺幣
      （下同）10萬元之佣金為酬，商得盧文珍之同意，由乙○○向伍晉居購買系爭房地，並登記於盧文珍之名下，並委
      託代書甲○○辦理上揭不動產所有權移轉登記事宜。乙○○並於 87年3月間經盧文珍同意，再以盧文珍名義將系爭
      房地出售予張桂英，且同年4月7日在賴玉玲代書事務所與
      盧文珍簽訂系爭房地之買賣契約書。盧文珍嗣則逕自委由
      不知情之甲○○介紹不知情之賴紅源與其簽立買賣契約，
      由賴紅源以 460萬元買受前揭房地並辦妥移轉登記（盧文
      珍業經臺灣高等法院花蓮分院以 89年度上易字第187號判
      處有期徒刑10月，緩刑 5年確定）。而上開案件偵查、審
      理過程中，盧文珍與伍晉居間之買賣則有日期相同，惟買
      賣金額分別為435萬元及725萬元之二份買賣契約。嗣乙○○更因此經前揭案件審理後，為法官依職權告發涉犯詐欺
      、偽造文書罪嫌，經檢察官偵查後，以乙○○係偽造前開
      盧文珍與伍晉居就系爭房地價金 725萬元之買賣契約，並
      持向銀行申請貸款，以圖銀行因此會提高貸款金額，而認
      乙○○涉犯偽造文書、詐欺罪嫌起訴，嗣並為本院以97年
      度訴字第54號判處有期徒刑 6月確定，而被告在前開本院
      97年度訴字第54號案件審理時確曾證稱：「後來伍晉居是
      到代書甲○○處簽第二份 700多萬的合約，甲○○立即打
      電話給我說伍先生簽了，是證人伍晉居記錯」等情，有臺
      灣高等法院花蓮分院 89年度上易字第187號判決、審判筆
      錄、本院 97年度訴字第54號判決、買賣契約書4份分別在
      卷可稽，自堪憑採。
    (二)證人乙○○於本院審理時到庭證稱：伊記得是當時為了房
      子要貸款，所以去拜託伍晉居幫伊重簽第二份買賣契約書
      ，希望把價錢拉高，所以當時伊有跟被告說，伍晉居有去
      看，覺得有價值，所以才願意幫伊在江雪貞處簽第二份契
      約。伊在本院97年度訴字第54號被訴詐欺案件時，因為當
      時檢察官是跟伊說如果認罪的話，可以讓伊刑度比較低，
      律師也跟伊說這樣會比較好一點，而且伊當時也沒有時間
      、精力、金錢繼續打官司，當時身體很不舒服，但是還沒
      有檢查，後來去檢查才發現是癌症。而且當時法官有說，
      除了偽造文書，還拿了第二份契約要去貸款，可能涉犯其
      他的罪，而伊當時確實有要拿去銀行貸款，所以伊認為自
      己有犯罪才會承認等語。而證人乙○○於本院97年度訴字
      第54號詐欺案件審理過程中，確實一再否認有偽造文書及
      詐欺犯行，惟供承確有要求盧文珍與伍晉居簽第二份買賣
      契約（即系爭房地價金為 725萬元之買賣契約），迨至97
      年 6月25日審理期日，在調查證據完畢經休庭後始坦承犯
      行，並由辯護人請求判處得易科罰金之有期徒刑，並得檢
      察官同意判處有期徒刑1年，減為有期徒刑6月等情，有該
      次審理筆錄附卷可參。而從證人乙○○上開坦承就系爭房
      屋有要求盧文珍及伍晉居再簽另一份買賣契約，要向銀行
      申貸較高金額觀之，證人乙○○確實已涉詐欺、偽造文書
      犯行，況因適用法律之結果，與偽造文書部分亦係牽連犯
      之關係，僅論以較重一罪，刑度又在被告、檢察官及本院
      均認同之情形下，證人乙○○前開證述：因當時認為無一
      再爭執相牽連之偽造文書罪之必要等語，即非全然不可採
      信。
    (三)本案起因於證人乙○○於87年間因前述房屋買賣關係致生
      糾紛，對盧文珍、甲○○、賴紅源等人提出詐欺、背信告
      訴，渠等間已因案件多有糾葛，而且前揭價金為 725萬元
      之第二份系爭房地買賣契約客觀上確實存在，並已為臺灣
      高等法院花蓮分院審理後告發由檢察官偵查是否涉及偽造
      文書、詐欺而衍生前揭97年度訴字第54號詐欺案件，是涉
      及該契約之證人乙○○、代書甲○○、契約名義人盧文珍
      、伍晉居等人勢必為求自保而相互推卸責任，此從證人甲○○於本院審理時及前揭本院97年度訴字第54號詐欺案件
      偵查中；證人盧文珍、伍晉居於前揭本院本院97年度訴字
      第54號詐欺案件偵查中，均一再否認知悉有該份契約即知
      。又本案系爭房地，嗣亦曾由盧文珍出售予張桂英，雙方
      並簽訂買賣契約，有買賣契約在卷可稽，而證人盧文珍於
      本院88年度易字第10號盧文珍等詐欺案件偵查中供稱：伊
      親自簽過出售予張桂英之買賣契約（參1757號偵查卷第91
      頁）；證人賴玉玲於本院88年度易字第10號盧文珍等詐欺
      案件偵查中、審理時證稱：盧文珍與張桂英之買賣契約，
      是乙○○帶盧文珍到伊（代書）事務所簽訂，契約內容為
      伊所填寫，張桂英當時不在場，張桂英是隔天才由乙○○
      帶來簽約話等語（參1757號偵查卷第102頁反面至103頁、
      易字10號卷第122頁、上易字第187號卷第57頁反面）。經
      核與證人乙○○所證：張桂英與盧文珍之買賣契約係該二
      人所簽等語（偵緝 155號卷第31頁）相符，足堪憑採。本
      案關鍵之盧文珍與伍晉居名義買賣價金為 725萬元之買賣
      契約，已查無正本可供鑑定比對，而經本院相互勾稽本案
      所涉之全部 4份契約影本，其中系爭房地由盧文珍出售予
      張桂英之買賣契約之盧文珍簽名及印文，與本案盧文珍與
      伍晉居名義上揭金額 725萬元之買賣契約上盧文珍之簽名
      及印文大致相符。而盧文珍與張桂英就系爭房地之買賣契
      約，既係盧文珍親自至賴玉玲代書處所簽訂，則契約上盧
      文珍簽名與印文，必係盧文珍所親為，則盧文珍與伍晉居
      名義金額 725萬元之買賣契約，是否確係證人乙○○單獨
      偽造，而非盧文珍、伍晉居為配合證人乙○○向銀行提高
      貸款額度所另行簽訂，亦非無疑。而從卷內資料，亦無證
      據證明被告當時明知證人乙○○係單獨偽造該盧文珍與伍
      晉居間之 725萬元買賣契約，而非盧文珍與伍晉居、甲○○等人配合偽造。從而，被告辯稱：當時法院審理時，所
      證述之經過係事實等語，即非不可採信。
四、綜上所述，本案被告前於本院審理97年度訴字第54號乙○○
    詐欺等案件中，固以證人身分經具結後，就盧文珍與伍晉居
    曾否簽定第二份買賣價款為 725萬元之買賣契約書之事實，
    證稱：「後來伍晉居是到代書甲○○處簽第二份 700多萬的
    合約，甲○○立即打電話給我說伍先生簽了」等語。惟該盧
    文珍與伍晉居所簽之金額為 725萬元之買賣契約書，因涉及
    持向銀行為提高貸款額度之詐欺犯行，自均為契約當事人盧
    文珍、伍晉居及辦理貸款之代書甲○○所否認。而證人乙○○於本院97年度訴字第54號詐欺案件審理時，因認為確有以
     725萬元之不實買賣契約，為提高貸款金額，持向銀行申請
    貸款，而在考量法律適用結果及檢察官求處之刑度後，始坦
    承全部犯行，既非不可採信，自不能僅因證人乙○○坦承犯
    行，即當然推論被告前開證述係屬偽證。又本案相關契約，
    亦查無任何正本可供鑑定比對，本院經比對盧文珍與伍晉居
    名義上揭 725萬元之買賣契約影本以及盧文珍親簽與張桂英
    之買賣契約影本上盧文珍簽名及印文，均大致相符，則確實
    難以使一般人就本案系爭房地上揭買賣金額為 725萬元之買
    賣契約並非盧文珍與伍晉居為配合證人乙○○所親簽，而被
    告確係昧於事實而為虛偽之證述，達全無懷疑之程度。此外
    ，復查無其他積極證據足以證明被告確有偽證之犯意及犯行
    ，是依前揭說明及本罪疑輕之法則，自應為被告有利之認定
    ，而為被告無罪之諭知，以免冤抑。
據上論斷，應依刑事訴訟法第301條第1項前段，判決如主文。
本案經檢察官簡淑如到庭執行職務。
中    華    民    國    99    年    2     月    26    日
                  刑事第一庭  審判長  法  官  陳世博
                                      法  官  曹庭毓
                                      法  官  林恒祺
以上正本證明與原本無異。
如不服本判決應於收受送達後10日內向本院提出上訴書狀，並應
敘述具體理由。其未敘述上訴理由者，應於上訴期間屆滿後20日
內向本院補提理由書(均須按他造當事人之人數附繕本)「切勿逕
送上級法院」。
中    華    民    國    99    年    2     月    26    日
                                      書記官

司法院資訊處製作；財團法人民間司法改革基金會備份。
